【裁判字號】    97,消債更,209
【裁判日期】    980216
【裁判案由】    更生事件
【裁判全文】
臺灣雲林地方法院民事裁定           97年度消債更字第209號
聲  請  人  甲○○
上列聲請人因消費者債務清理事件聲請更生，本院裁定如下：
    主  文
更生及保全處分之聲請均駁回。
聲請費用由聲請人負擔。
    理  由
一、按債務人不能清償債務或有不能清償之虞者，得依本條例所
    定更生或清算程序，清理其債務，消費者債務清理條例第3
    條定有明文。又債務人對於金融機構因消費借貸、自用住宅
    借款、信用卡或現金卡契約而負債務，在聲請更生或清算前
    ，應提出債權人清冊，以書面向最大債權金融機構請求協商
    債務清償方案並表明共同協商之意旨，消費者債務清理條例
    第151 條第1 項亦有明文。另聲請更生或清算不合程式或不
    備其他要件者，法院應以裁定駁回之，但其情形可以補正者
    ，法院應定期間先命補正，復為同條例第8 條所明定。
二、次按消費者債務清理條例所定協商前置程序之意旨，在使金
    融機構與債務人就特定種類之債務清理事務，利用法院程序
    外解決之協商機制，為迅速有效之自主性解決。而此一程序
    之進行，有賴當事人間之協力配合，本於誠信為基礎，形成
    債務清理之共識，藉由法院之事後核可，賦予協商內容作為
    執行名義之正當性。苟債務人為直接進入更生程序，而於前
    置協商程序時，故意使協商破裂，雖有債務協商不成立之形
    式，然藉由脫法方式造成此等結論，難謂債務人有進行債務
    清理之誠意可言。再衡諸債之關係，係以當事人間之信賴關
    係為基礎，為社會經濟組織之重要支柱，故當事人於以法律
    行為追求自己之利益之際，亦應顧及對方之利益，並考量債
    權債務在社會上之作用，本於誠實及信用之原則，行使債權
    及履行債務。是對於已陷入經濟上困境之消費者，若任其於
    惡性循環之債務窘境中生存，將衍生嚴重之社會問題，難以
    維持安定之社會經濟秩序，故為兼顧債權人、債務人雙方之
    利益，對陷於經濟上困境之消費者，乃允其於消費者債務清
    理條例施行後，得選擇以重建型之更生程序或清算型之清算
    程序清理其債務，藉以妥適調整債務人與債權人及其他利害
    關係人間之權利義務關係，保障債權人獲得公平受償，並謀
    求消費者經濟生活之重建復甦機會。惟若債務人履行債務並
    無困難，僅係為圖謀減免債務，而不為債務之履行，自有違
    債權契約為誠信契約之本旨。
三、本件聲請意旨略以：聲請人對於金融機構因消費借貸、自用
    住宅借款、信用卡或現金卡契約而負債務，於民國95年間原
    與最大債權銀行協商還款事宜，惟銀行團提出高門檻實令人
    咋舌，聲請人自知不可能依約履行，故未達成協議，惟日後
    債權銀行即陸續聲請強制執行債務人薪津，聲請人任職四湖
    鄉公所清潔隊員，每月僅新臺幣（下同）3 萬餘元收入，尚
    須扶養3 名子女，薪津遭扣後，僅餘1 萬餘元，根本無法維
    持基本生活，聲請人配偶收入亦不穩定，時而賦閒在家無業
    可作，尚且領取失業給付，聲請人仍需四處借貸，早已彈盡
    援絕，故於97年05月13日復向最大債權銀行日盛國際商業銀
    行股份有限公司（以下稱日盛銀行）申請前置協商，惟日盛
    銀行於97年05月14日收文後，曾以電話與聲請人聯繫還款方
    案，然還款條件聲請人無法負擔，最大債權銀行嗣後即未再
    聯繫，亦未發給協商不成立證明，已符合消費者債務清理條
    例第153 條之規定，債務人得逕向法院聲請更生，現聲請人
    不僅須償還信用卡債務，薪津遭扣期間，又增加不少民間負
    債須攤還，目前已積欠之民間債務人為聲請人父親債權約10
    0 餘萬元、聲請人胞妹蔡秀娟200,000 元、聲請人胞妹蔡佳
    如120,000 元、聲請人夫妹吳玉300,000 元、聲請人友人紀
    江德100,000 元，聲請人仍有以父親名義向農會借款每月須
    固定攤還4,100 元，倘更生聲請蒙准，預期每月可清償全體
    債權人共3,000 元左右，為此請求准予更生云云。
四、聲請人上開主張，固據其提出財產及收入狀況說明書、債權
    人清冊、聲請人及其配偶之全國財產稅總歸戶財產查詢清單
    及財產歸屬資料清單、行車執照、財團法人金融聯合徵信中
    心當事人綜合信用報告- 債務清理條例前置協商專用債權人
    清冊、前置協商申請書、掛號郵件收件回執、聲請人及其配
    偶之金融機構存摺影本、聲請人父親之北港農會存款存摺影
    本、匯款回條、雲林縣四湖鄉公所在職證明書及員工薪資表
    、聲請人之95、96年度綜合所得稅各類所得資料清單、聲請
    人配偶之96年度綜合所得稅各類所得資料清單、戶籍謄本、
    自付保險費證明書、子女教育費用支出單據、本院97年05月
    26日雲院隆97年執子字第11549號執行命令等為證。惟查：
(一)、日盛銀行於97年05月15日收受聲請人存證信函後，即積極與
    聲請人電話聯繫進行洽談協商，聲請人表示每月只能支付3,
    000 元至5,000 元償還協商債務，日盛銀行遂提供協商方案
    為：1.月付5,830 元、180 期、年利率0 ；2.月付5,311 元
    、216 期（需照銀行公會規定採二階段方式辦理）、年利率
    百分之1 ，其後日盛銀行多次電洽聲請人意見，聲請人仍堅
    持期數過長且不願意以二階段方式還款，日盛銀行於97年06
    月20日結案，協商不成立，但後續仍依程序通知聲請人至該
    行進行面談，經多次聯絡（依規定3 次電話通知及1 次郵件
    通知面談）後，聲請人以沒時間為由未至該行面談，該行乃
    以「經最大債權金融機構通知面談兩次無故不到場面談」為
    由退件，依規定核發不成立通知書，並於97年08月18日寄出
    退件通知函，認聲請人之情形「視同未請求前置協商」，有
    日盛銀行提出之陳報狀、前置協商退件通知函、郵件收件回
    執在卷可稽。顯見日盛銀行於收受聲請人前置協商申請文件
    後即積極欲與聲請人進行前置協商程序，自難認日盛銀行拒
    絕協商，日盛銀行亦曾寄發退件通知函予聲請人，聲請人竟
    隱瞞該事實，表示債權銀行未再聯繫，亦未發給協商不成立
    證明，有逾30日不開始協商或自開始協商之翌日起逾90日協
    商不成立之情形，並以此援引消費者債務清理條例第153 條
    規定逕向本院聲請更生，自非適法。
(二)、再由聲請人提出其於雲林縣四湖鄉農會申設之帳戶存摺資料
    顯示，聲請人自96年08月間起至98年01月間止，每月均有存
    款存入該帳戶，最低者為17,668元，最高者為112,668 元，
    總計18個月曾存入該帳戶之金額約為702,281 元（此款項尚
    不包含部分經本院扣押之薪資所得，）平均每月約有39,015
    元收入，聲請人雖辯稱其配偶失業無收入，因此聲請人需獨
    力扶養3 名子女，除其個人每月支出生活費用9,210 元外，
    尚需支出3 名子女生活費每人每月9,210 元共計27,630元，
    另每年需支出健保費21,840元、教育費15,000元云云，然其
    配偶為54年次，目前年僅43歲，仍屬年輕力壯之人，身體又
    無缺陷或健康狀況不佳不能工作之情形，聲請人配偶有工作
    能力，卻又不外出工作，自有可議，且不能以此為由主張不
    負擔扶養子女之責，況且其配偶名下有一棟房屋、一筆土地
    及一輛汽車，並非全無資力，對於子女之生活費用聲請人配
    偶自應負擔2 分之1 ，而聲請人主張每人最低生活費用以9,
    210 元計算，已包括每人之教育、保險、膳食、交通等所有
    生活費用在內，聲請人自不可再重複列計子女之教育費用、
    保險費用，更何況聲請人擔任四湖鄉公所清潔隊員，子女之
    教育費用均獲得補助，有卷附聲請人之雲林縣四湖鄉農會存
    摺影本可證，故聲請人所必須支出子女扶養費用事實上應較
    其所述數額為低，但依有利於聲請人之認定，每名子女每月
    生活費用仍以9,210 元計算，則聲請人應支付本身全部及3
    名子女每月2 分之1 之生活費，每月至多僅23,025元，以聲
    請人每月平均約有38,985元收入，支付其與子女之生活費用
    游刃有餘，每月尚可有1 萬5 千餘元可另行運用，並無聲請
    人所述清償困難之情形。
(三)、又聲請人所積欠之債權銀行向本院聲請執行聲請人之薪資債
    權，依聲請人所提出雲林縣四湖鄉公所員工薪資表記載，法
    院強制執行金額為13,000元，而依日盛銀行陳報狀所述，日
    盛銀行提供予聲請人選擇之協商條件，「1.月付5,830 元、
    180 期、年利率0 ；2.月付5,311 元、216 期（需照銀行公
    會規定採二階段方式辦理）、年利率百分之1 」，較聲請人
    每月為本院執行扣押之金額至少低2 分之1 以上，且聲請人
    如與債權銀行達成協商，並按時繳納協商金額，債權銀行即
    會撤回執行，無論如何，與債權銀行達成協商，均係對聲請
    人最有利之方式，聲請人竟捨此不為，執意聲請更生，不得
    不令人懷疑聲請人此舉係在圖減免債務。
(四)、聲請人雖另辯稱其目前積欠諸多民間債務，惟並未提出證據
    以實其說，況且其所積欠之債權人大多為其至親親屬，聲請
    人所提出之雲林縣四湖鄉農會存摺內，復未有該親屬或友人
    匯款予聲請人之紀錄，渠等是否對聲請人有債權亦屬可疑。
    聲請人又陳稱，以其父親名義在雲林縣北港鎮農會貸款410,
    000 元，每月必須清償4,100 元，但該筆債務之借款人為聲
    請人父親，聲請人並未提出其與該筆債務有何關係之證據，
    且該筆款項核撥後，即於同日以現金方式領出，而聲請人設
    於雲林縣四湖鄉農會之帳戶，從未有410,000 元之款項存入
    ，則聲請人每月電匯4,100 元款項入聲請人父親帳戶內清償
    借款，究竟係單純代其父親清償，或因其為實際借款人而清
    償債務，仍有不明，尚難僅憑聲請人每月電匯4,100 元之事
    實，遽而推論該筆款項即為聲請人所借用，何況，如前所述
    ，聲請人每月執行薪資扣款及支付生活費用後，仍有約15,0
    00元左右之款項可運用，縱使再清償該筆4,100 元債務，對
    於聲請人之生活亦無太大影響，難謂有不能清償債務或有不
    能清償債務之虞。
五、綜上所述，聲請人之情形應視同未請求前置協商，則本件聲
    請人自尚未遵循消費者債務清理條例第151 條第1 項規定，
    與最大債權銀行日盛銀行先行債務協商之機制，且聲請人又
    無不能清償債務或有不能清償債務之虞，上述欠缺又屬無從
    補正，依上說明，自應駁回其更生之聲請。
六、又本件未符合更生聲請要件，應予駁回其更生聲請，既如前
    述，則聲請人併聲請本院應對其財產予以保全處分，即無必
    要，應併予駁回，爰裁定如主文。
中    華    民    國    98    年    2     月    16    日
              民事第二庭    法      官  李秋瑩
上為正本係照原本作成。
如不服本裁定，應於裁定送達後10日內，以書狀向本院提出抗告
，並繳納抗告費新臺幣1千元。
中    華    民    國    98    年    2     月    16    日
                            書  記  官  楊麗雪


司法院資訊處製作；財團法人民間司法改革基金會備份。
